【裁判字號】    97,訴,209
【裁判日期】    980430
【裁判案由】    清償借款
【裁判全文】
臺灣苗栗地方法院民事判決               97年度訴字第209號
原      告  乙○○
                      號
被      告  甲○○
訴訟代理人  江錫麒律師
上列當事人間請求清償借款事件，本院於民國98年4 月23日言詞
辯論終結，判決如下：
    主  文
原告之訴駁回。
訴訟費用由原告負擔。
    事  實
一、原告起訴主張：訴外人張宗平為原告之子、被告為張宗平之
    前妻，被告與張宗平二人負有鉅額卡債，無力償還，遂於民
    國94年12月7 日協同原告至丙○○代書事務所處，共同向原
    告借款新台幣（下同）350 萬元，用以償還卡債。由張宗平
    代表簽立借據1 紙（下稱系爭借據），約定被告與張宗平二
    人須自借款日起至109 年12月8 日止，按月攤還本息3 萬元
    。惟原告依約於94年12月23日分別自通苑區漁會、通霄郵局
    及土地銀行通霄分行等轉帳匯款予被告198 萬元後，被告卻
    僅償還4 期之金額，其後即拒不償還，尚欠186 萬元，屢經
    催討，均未置理。爰依消費借貸之法律關係，請求被告償還
    186 萬元等語。並聲明：被告應給付原告186 萬元，及自97
    年3 月27日起至清償日止，按年息5 ％計算之利息。
二、被告則以：被告並未向原告借款，系爭借據之立據人為張宗
    平，伊僅係於借據末端之背書人處簽名。且被告所持有之借
    據，第1 行立據人欄僅記載張宗平，與原告提出立據人同時
    載有被告及張宗平之借據不同，顯見被告之姓名係於事後加
    添，兩造並無借貸之合意。因張宗平平日喜好出入有女侍之
    酒店，揮霍無度，因而積欠鉅額卡債無力清償，進而以被告
    名義借款消費，致被告被迫成為卡奴。而原告匯入被告銀行
    之款項，係用以清償張宗平之債務，並非借款予被告本人。
    至張宗平同意自94年12月7 日起至109 年12月8 日止，按月
    攤還本息3 萬元予原告，乃原告與張宗平間之協議，與被告
    無涉，原告自不得遽此請求被告清償。並聲明：(1)原告之訴
    駁回；(2)如受不利之判決，願供擔保免為假執行。
    理  由
一、按稱消費借貸者，謂當事人一方移轉金錢或其他代替物之所
    有權於他方，而約定他方以種類、品質、數量相同之物返還
    之契約；又當事人主張有利於己之事實者，就其事實有舉證
    之責任；民法第477 條第1 項、民事訴訟法第277 條前段分
    別定有明文。次按當事人主張有金錢借貸關係存在，須就其
    發生所須具備之特別要件即金錢之交付與借貸意思表示相互
    一致負舉證責任（最高法院93年度台上字第13號判決意旨參
    照）。原告主張兩造間存有消費借貸關係，並提出系爭借據
    為證（下稱原告借據，促字卷第4 頁）；然為被告所否認，
    並提出與原告借據不同之借據1 紙置辯（下稱被告借據，卷
    第29頁）。揆諸前揭說明，原告自應就兩造間有借貸意思表
    示合致及其有交付金錢之事實負舉證責任。經查：
（一）觀之兩造各自提出之借據，原告借據之第1 行立據人欄載
      有被告名字，而被告借據則無。而該2 份借據除第1 行立
      據人欄有無書寫「甲○○」及末端立據人「張宗平」、背
      書人「甲○○」之簽名、身份證字號等筆跡及指印不同外
      ，其餘借據文字之筆跡、書寫位置及勾勒方式等皆無二致
      ，可認2 份借據係同一份借據經影印或複寫而成，再由被
      告及張宗平分別於末端簽名、捺印而成。而系爭借據之書
      寫者即證人丙○○代書於本院98年1 月8 日審理時當庭證
      述：原告借據及被告借據均為其筆跡，（問：這二份借據
      看起來是同一份，但第1 行之立據人，有一份是張宗平，
      另一份是被告及張宗平，你當時書寫時是那個版本？）立
      據時，兩造及訴外人張宗平均到場，先寫立據人為張宗平
      的那一份，被告亦於背書人處簽名。寫完離開後，原告又
      回來要求伊於第1 行立據人部分補上被告之姓名，故伊將
      被告之姓名填上後，再讓被告簽一次名。（問：第二次原
      告要你寫被告為立據人時，有誰到場？）很像張宗平及被
      告沒有來，有點忘了等語（卷第82、83頁）。參以證人之
      上開證詞，可知證人丙○○於借據第1 行立據人欄內加填
      被告姓名，係兩造等人離開代書事務所後，原告又重返時
      基於其片面要求而寫，此節亦為原告所不爭執。且證人又
      證稱第二次原告要求加載被告為立據人時，被告及張宗平
      似乎未到場等語（卷第83頁）。準此，顯見證人丙○○並
      未經過被告之授權即擅自填寫被告姓名於立據人欄內，否
      則為何被告持有之借據立據人欄內並無其姓名（卷第29頁
      ）？故原告所持借據，其內容真實性已屬可疑。雖證人丙
      ○○事後改稱：加註被告為立據人時，被告在場，經過被
      告同意云云（卷第84頁），然本院先前質之：寫立據人「
      甲○○」時，有誰在場？其竟答以忘記了（卷第84頁），
      顯見證人事後改稱經過被告同意云云，係為規避刑法偽造
      文書罪嫌之卸責之詞，是本院已難期待證人能據實陳述，
      故其關於被告同意為立據人之證詞，已不足採。綜上，原
      告既未能證明被告同意將其姓名填載於系爭借據第1 行立
      據人欄內（是應以被告借據為真實），自難認定被告亦為
      借據人而與原告間有消費借貸之意思合致。
（二）又原告主張伊有交付金錢予被告之事實，並提出匯款單及
      客戶往來交易明細表等件為證（促字卷第4 至18頁）。被
      告則辯稱：因張宗平借被告之名義向銀行借款、刷卡消費
      ，致被告成為卡奴，而原告匯入其帳號之款項係為清償張
      宗平上述所欠之債務等語。經查，交付金錢之原因多端，
      或為買賣、贈與、租賃，或因其他法律關係而為交付，非
      謂原告一有交付金錢之事實，即謂兩造間存有消費借貸之
      法律關係。原告既未能證明兩造間有消費借貸之意思合致
      ，詳如上述，揆諸前揭說明，自難僅以原告有交付金錢之
      事實，遽謂兩造間有金錢借貸之關係存在。
二、次按數人負同一債務，明示對於債權人各負全部給付之責任
    者，為連帶債務；無前項之明示時，連帶債務之成立，以法
    律有規定者為限；民法第272 條第1 、2 項分別定有明文。
    是連帶債務之成立，須以數債務人明示或有法律明文規定者
    為限。參以被告提出之系爭借據（卷第29頁），被告係以背
    書人身份而非以連帶保證人身份簽名，其上亦無載有被告願
    負全部給付責任之字句，且系爭借據並非本票格式，自無從
    將被告簽名擔任「背書人」任意解為擔任連帶保證人。此外
    ，原告迄未能舉證證明被告與張宗平間有明示成立連帶債務
    之意思表示存在，自難認被告與張宗平就系爭借款成立連帶
    債務關係。從而，原告起訴請求被告清償系爭借款，即屬無
    據。
三、綜上所述，原告雖有匯款之事實，然未能證明與被告間有消
    費借貸之意思表示合致，揆諸前揭判決意旨，自不能僅憑有
    匯款之事實即認渠等間有消費借貸關係存在。從而，原告本
    於消費借貸之法律關係請求被告給付186萬元，及自起訴狀
    繕本送達被告翌日起至清償日止，按年息5 ％計算之利息，
    為無理由，應予駁回。
四、本件事證已臻明確，兩造其餘攻擊防禦方法及舉證，經核均
    與判決結果無影響，爰無庸逐一論述，附此敘明。
五、據上論結，本件原告之訴為無理由，依民事訴訟法第78條，
    判決如主文。
中    華    民    國    98    年     4    月    30    日
                  民事庭法  官  黃怡玲
以上正本係照原本作成。
如對本判決不服，須於判決送達後20日內向本院提出上訴狀（須
附繕本）。
                        書記官  孫銘宏
中    華    民    國    98    年    4     月    30    日


司法院資訊處製作；財團法人民間司法改革基金會備份。
